【裁判字號】    97,保險上易,34
【裁判日期】    980506
【裁判案由】    給付保險金
【裁判全文】
臺灣高等法院民事判決              97年度保險上易字第34號
    上  訴  人  國泰人壽保險股份有限公司
    法定代理人  丙○○
    訴訟代理人  賴盛星律師
    複  代理人  程才芳律師
    被上訴  人  甲○○
    訴訟代理人  乙○○
上列當事人間請求給付保險金事件，上訴人對於中華民國97 年9
月30日臺灣桃園地方法院96年度保險字第21號第一審判決提起上
訴，本院於98年4月22日言詞辯論終結，判決如下：
    主  文
原判決關於命上訴人之給付及其假執行之宣告，與該訴訟費用部
分均廢棄。
上開廢棄部分，被上訴人在第一審之訴及假執行之聲請均駁回。
廢棄改判部分之第一、二審訴訟費用，由被上訴人負擔。
    事實及理由
一、被上訴人主張： 伊與上訴人間有保險單號碼 0000000000、
    0000000000、0000000000、0000000000及0000000000之保險
    契約：「21世紀終身險」基本保額新台幣（下同）18萬元（
    嗣後轉換為美滿人生終身壽險，基本保額仍為18萬元），「
    國泰萬代福101終身壽險」，基本保額100萬元，「21世紀終
    身壽險」，基本保額15萬元，「國泰萬代福211 終身壽險」
    20萬元，「國泰萬代福101終身壽險」100萬元，並附加家庭
    傷害特約等件。伊於95年5月30 日因走路不慎撞擊異物，原
    自行敷藥，至同年6月2日因傷口未癒至住家附近之竹安診所
    就診，經診斷為外傷性併蜂窩性組織炎，敷藥施打抗生素及
    藥物治療，至95年6月29 日右腳傷口疼痛遂至桃園敏盛綜合
    醫院（下稱敏盛醫院）掛急診，經醫生告知為外傷性蜂窩性
    組織炎，必須入院治療，於同年6 月30日進行手術清創術治
    療，迨同年7月4日因病發糖尿病之危險因子致傷口不易癒合
    ，出院後同日轉入國立台大大學醫學院附設醫院（下稱台大
    醫院）繼續治療，經醫生判斷因病變致周邊動脈血管阻塞，
    右足部分之5趾陸續壞死必須逐一切除，可見右足5趾切除與
    之前外傷有因果關係存在。伊雖為糖尿病患者，然平時服藥
    血糖控制良好，並非糖尿病患者一定會有細胞組織壞死而須
    截肢之現象，伊若未受傷即不致造成截肢之結果，是意外傷
    害係截肢之主力近因，台大醫院鑑定意見：傷口成因可能為
    外傷，應為不爭之事實。爰依保險契約之法律關係及保險法
    第37條規定，請求上訴人給付保險金119萬1,000元及自原審
    97 年7月31日訴狀送達對造翌日起至清償日止按年息10% 計
    算之遲延利息，並願供擔保請准宣告假執行等情。
    原審判決：上訴人應給付被上訴人90萬4,500元，及自97年8
    月1日起至清償日止按週年利率10%計算之利息；被上訴人其
    餘之訴駁回。
    被上訴人就原審駁回部分並未聲明不服，於本審補充略以：
    伊之外傷係需要截肢之主力近因，屬系爭保險契約所承保之
    範圍，個人體質因素不能阻斷因果關係，上訴人不應以伊罹
    患唐尿病來否定外傷與截肢之因果關係。另蜂窩組織炎是一
    種皮膚傷口的細菌傷口，細菌經由傷口侵入真皮和皮下組織
    釋放毒素，而引起局部組織炎反應，嚴重時甚至需要截肢。
    伊因右腳外傷傷口併發蜂窩性組織炎以致截肢，與上述過程
    相符，則此意外傷害為伊之截肢主力近因系爭保險契約所承
    保之範圍云云。聲明：駁回上訴。
二、上訴人則以：(一)被上訴人就其係遭遇非由疾病引起之外來突
    發事故所致殘廢，負舉證責任：被上訴人所述其右小腳趾撞
    倒木材後破皮、流血之情形，與竹安診所覆所陳：「病人到
    院時，下肢有多處（穿刺）外傷伴有蜂窩性組織炎」，有所
    不同。另敏盛醫院之診斷證明書係記載被上訴人為「右足部
    開放性傷口」，該傷口是否因外來傷害事故所致，並不明確
    。(二)為被上訴人進行右足截趾手術之台大醫院診斷證明書記
    載：「1.糖尿病足截趾術後2.周邊動脈血管阻塞型疾病」；
    另台大醫院97年5月30 日之鑑定意見亦謂：「甲○○先生至
    本院就診時即是足部傷口壞死濃瘡，傷口成因可能為外傷、
    其他原因或不明原因，而後再因糖尿病使傷口惡化」，可見
    被上訴人係因長年罹患糖尿病造成併發糖尿病足，致使其右
    足傷勢惡化而需截趾。縱被上訴人之右腳曾意外受傷，傷勢
    亦僅右小腳趾破皮及流血而已，依經驗法則判斷，一般人於
    短時間稍加治療即可痊癒，如被上訴人未罹患糖尿病，不致
    造成右足五趾截趾之結果，是被上訴人之小腳趾撞傷破皮與
    其右足五趾截趾間並無相當因果關係。(三)依被上訴人所述，
    蜂窩性組織炎係因皮膚傷口之細菌感染，係身體內在原因所
    致，足見並非外來事故所造成，則上訴人不負給付保險金之
    責任等語抗辯。聲明：(一)原判決關於不利於上訴人部分廢棄
    。(二)上開廢棄部分，被上訴人在第一審之訴及其假執行之聲
    請均駁回。
三、兩造不爭執之事實：
  (一)被上訴人因其配偶即訴外人詹美雲為被保險人，與上訴人簽
    訂保險單號碼分別為0000000000、0000000000、0000000000
    、0000 000000及0000000000 之保險契約，約定「21世紀終
    身險」基本保額18萬元（嗣後轉換為美滿人生終身壽險，基
    本保額仍為18萬元）、 「國泰萬代福101終身壽險」，基本
    保額100 萬元、「21世紀終身壽險」，基本保額15萬元、「
    國泰萬代福211終身壽險」20萬元、「國泰萬代福101終身壽
    險」100 萬元，並附加家庭傷害特約，有上開保險契約之轉
    換申請書、要保書及契約條款可稽（原審卷第108-175 頁）
    。
  (二)被上訴人有糖尿病史約1、20 年之久，自93年1月8日起至桃
    園縣大園鄉衛生所持續領取口服藥物及追蹤，至95 年11月7
    日止其間血糖控制尚屬穩定，業據被上訴人陳明（本院卷第
    30頁），並有桃園縣大園鄉衛生所醫院診斷證明書、被上訴
    人在桃園縣大園鄉衛生所之病歷在卷（本院卷第52-61 、68
    頁）。
  (三)被上訴人於95 年6月2日至同年月4日到住家附近之竹安診所
    就診，經診斷為：下肢多處及未明示之開放性傷口，下肢有
    多處（穿刺）外傷伴有蜂窩性組織炎（右腳外傷併蜂窩組織
    炎），經用生理食鹽水及優碘清洗擴創手術，並外傷敷藥施
    打抗生素及藥物治療，有竹安診所病歷表、診斷證明書、98
    年3月11日竹1號函（原審卷第57頁，本院卷第67、82頁）。
    被上訴人於95年6 月20日至桃園縣大園鄉衛生所就診，除固
    定領取糖尿病藥物外，另經診斷有蜂窩組織炎、擦傷，亦據
    桃園縣大園鄉衛生所該日病歷載明（本院卷第56頁）。
    被上訴人嗣於96年6月29 日因右腳傷口疼痛而至敏盛醫院掛
    急診，經醫生診斷為：右側足部外傷傷口感染蜂窩性組織炎
    ，必須入院治療，並於同年6月30 日進行手術清創術治療，
    直至同年7月4日因病發糖尿病之危險因子致傷口不易癒合，
    出院後同日轉入台大醫院就診，經診斷為：1.糖尿病足截肢
    術後；2.周邊動脈血管阻塞型疾病，右足之5 趾陸續壞死必
    須逐一切除，至95年10月4 日始出院。原審其後再委請台大
    醫院鑑定，據覆：「足部傷口壞死膿瘍，傷口成因可能為外
    傷、其他原因或不明原因（臨床上這些原因無法區分），而
    後再因糖尿病使傷口惡化，若邱先生確實於95年5月30 日因
    走路不慎撞倒異物引發外傷，造成蜂窩組織炎，則此為其須
    截肢之原因之一」，有敏盛醫院轉診單、敏盛醫院96年3 月
    5日診斷證明書、台大醫院95年10月3日及96年2月26 日診斷
    證明書、台大醫院病歷表、台大醫院97年5月30 日校附醫秘
    字第0970001549號鑑定函覆等件足憑（敏盛醫院、台大醫院
    病歷表外放，原審卷第68頁，本院卷第77-78頁）。
  (四)如上訴人就本件保險契約應負理賠責任者，則應給付予被上
    訴人之意外殘廢保險金及住院醫療金共計為90萬4,500 元，
    為上訴人所不爭執（本院卷第45頁）。
四、本件爭點在於：被上訴人在台大醫院所為右足五趾切除手術
    ，是否為系爭保險契約所承保之意外所致？
  (一)按意外傷害保險乃相對於健康保險，意外傷害保險在承保因
    意外傷害所致之損失。而人之傷害或死亡之原因，其一來自
    內在原因，另一則為外在事故（意外事故），內在原因所致
    之傷害或死亡，係指被保險人因罹患疾病、細菌感染、器官
    老化衰竭等身體內部因素所致之傷害或死亡；外來事故（意
    外事故），則係指內在原因以外之一切事故，其事故之發生
    為外來性、偶然性，而不可預見，除保險契約另有特約不保
    之事項，意外事故均屬意外傷害保險所承保之範圍，最高法
    院92年度台上字第2710號、94年度台上字第1252號、95年度
    台上字第205號、第327號、第1483號、第1813號等諸多判決
    均為同一見解可供參考。又意外傷害事故之界定，在有多數
    原因競合造成傷殘或死亡事故之情形時，應側重於「主力近
    因原則」，以是否為被保險人因罹患疾病、細菌感染、器官
    老化衰亡等身體內在原因以外之其他外來性、突發性（偶然
    性）、意外性（不可預知性）等因素作個案客觀之認定，並
    考量該非因被保險人本身已存在可得預料或查知之外在因素
    ，是否為造成意外傷殘或死亡事故之主要有效而直接之原因
    （即是否為其重要之最近因果關係）而定，最高法院94年度
    台上字第1816號判決同此認定足供參照。
  (二)依兩造間全部保險契約之附加傷害特約條款第3 條約定，上
    訴人承保之保險範圍為：「被保險人於本特約有效期間內，
    因遭遇外來、突發的意外傷害事故，並以此意外傷害事故為
    直接且單獨原因，致其身體蒙受傷害或因而殘廢或死亡時，
    依照本特約的約定給付保險金」，有兩造不爭執之國泰附加
    傷害保險給付特約條款可按（原審卷第168 頁）。本件被上
    訴人於95年7月4日起至10月4日止在台大醫院所為右足5趾切
    除手術，是否係上訴人承保之範圍？
  (三)經查：
    1.本件被上訴人自陳：伊因在家中屋外庭院，右腳小趾撞到
      木材而破皮、流血，當天或之後嗣隨即到住家附近之竹安
      診所就診在卷（本院卷第29頁反面），此與其在95年6 月
      29日前往敏盛醫院急診時主訴：「1、2星期前，右小腳趾
      撞傷…症狀未改善，現右小趾有壞死情形，右足紅腫熱痛
      …」等語（95 年6月29日急診病歷、急診護理紀錄單附於
      敏盛醫院病歷表內），暨其後於95年7月4日轉診至台大醫
      院告知醫師在病史上記載 ：「 He suffered from right
      foot  trauma （ 撞傷 ）about 1  month ago. Painful
      erythema, swelling of rightfoot,…」（譯為：他約在
      1 月前右腳撞傷，右腳紅腫、疼痛，見台大醫院病歷表第
      11頁）之受傷源起情形均相同。再斟酌被上訴人前於95年
      6月2日、6月3日即有前往竹安診所就診，亦經診斷為：下
      肢多處有（穿刺）及未明示之開放性傷口，併有蜂窩組織
      炎，復有竹安診所之病歷表及函覆足憑（原審卷第57頁，
      本院卷第82頁）。已堪認定：被上訴人於95年6 月初右腳
      確因撞到受傷，且於95年6月2日前往竹安診所治療時，傷
      口已併發蜂窩性組織炎之情事。
    2.被上訴人嗣於95年6月29 日前往敏盛醫院急診，經醫院於
      翌日即診斷被上訴人右足第4、5趾均有感染（Preoperat-
      ive diagnosis: Right 4th, right 5th DM with infec-
      tion）， 有敏盛醫院病歷可稽（該病歷表第1頁）。被上
      訴人其後於95年7月4日轉診至台大醫院，亦經醫師入院診
      斷為：「Right DM foot with wound infection wound
      dinfection」，並在病歷上繪有被上訴人右足第4、5趾處
      之腳背上有傷口感染之圖像，旋即於同年7月5日進行右足
      第5趾切除手術，於同年7 月12日進行切除右足第4趾切除
      手術，業據台大醫院診斷證明書、手術同意書附於台大醫
      院病歷表內記載綦詳，復經原審委請台大醫院鑑定函覆意
      見所述：「邱先生至本院時即是足部傷口壞死膿瘍」明確
      （原審卷第68頁）。可見：被上訴人右足因前述撞傷感染
      併發蜂窩性組織炎，雖經治療仍無法控制感染情況，傷口
      壞死，以致於95年7 月5日、7月12日進行右足第4、5趾之
      切除手術。
    3.再查：被上訴人右足第 4、5 趾進行切除手術後，復經台
      大醫院診斷被上訴人因糖尿病使周邊動脈阻塞，於同年 7
      月20日對被上訴人進行周邊血管氣球擴張術，此有手術同
      意書及診斷證明書可參（均附於台大醫院病歷表內）；惟
      仍效果不佳，因而再於95 年7 月26日、8月9日及8月16日
      陸續切除右足第3 趾、第2 趾及第1 趾手術，亦據台大醫
      院出院病歷摘要上載明 ：「 PTA was arranged on 7/20
      and showed severe  stenosis over right  ATA (~90%
      stenosis)and ~70% stenosis after balloon
      dilatation.…Sequestrectomy (3rd toe amputation)
      and debridement was done on 7/26…right 2nd toe
      amputation was done on 8/9. Right 1st toe
      amputation was done on 8/16」（台大醫院病歷表第3頁
      ）；輔以原審委請台大醫院鑑定函覆中陳明：「而後再因
      糖尿病使傷口惡化」（原審卷第68頁），綜上堪認：被上
      訴人右足第1、2、3趾 之切除，係因其罹患糖尿病致周邊
      動脈阻塞所致。
    4.承上開說明，
      (1)被上訴人右足第4、5趾之切除，依主力近因原則，係其
        傷口有細菌感染，併發蜂窩性組織炎所致。亦即，細菌
        經由傷口侵入真皮和皮下組織，釋放毒素，而在組織空
        隙內滋長，引起局部組織炎性，因人體皮下脂肪層是一
        區區像蜂窩狀的組織，所以此區域發炎腫大就稱之為蜂
        窩性組織炎，蜂窩性組織炎發生的部位，可能是以往曾
        經外傷的部位或是皮膚本身已經有病變的地方，此亦為
        被上訴人所自承（本院卷第101-102 頁）。可見傷口之
        成因（如何造成）並非主要原因，重點在於傷口遭細菌
        感染而併發蜂窩性組織炎，故上訴人主張其外傷為切除
        右足第4、5趾之主力近因，容有誤解。
      (2)被上訴人右足第1、2、3 趾之切除，依主力近因原則判
        斷，係因其罹患糖尿病致周邊動脈阻塞所致，而與其右
        足撞傷之傷口無涉。
      (3)被上訴人右足5 趾之切除成殘，依主力近因原則判斷，
        或係因其細菌感染，或係罹患糖尿病周邊動脈阻塞所致
        ，核均係被上訴人內在原因所致，並非外來（意外）事
        故，均非屬被上訴人就本件保險契約承保之範圍。從而
        ，被上訴人依本件保險契約條款約定，請求上訴人給付
        意外殘廢保險金及住院醫療金90萬4,500元及自97年8月
        1日起至清償日止按年息10%計算之遲延利息，尚屬無據
        ，應予駁回。
五、綜上所述，被上訴人依兩造間保險契約條款之約定，請求上
    訴人給付意外殘廢保險金及住院醫療金90萬4,500 元及自97
    年8月1日起至清償日止按年息10% 計算之遲延利息，為無理
    由，不應准許；其假執行之聲請亦失依附，應併予駁回。原
    審判命上訴人給付上開本息，並為假執行之宣告，尚有未洽
    。上訴意旨指摘原判決不當，為有理由，爰由本院廢棄改判
    如主文第二項所示。
六、本件事實已臻明確，已經本院斟酌卷附所有證據認定如上，
    則上訴人聲請再將本件送請台大醫院函詢有關：被上訴人於
    95年5月30日至同年10月4日間有無罹患外傷性蜂窩組織炎之
    記載，如其未罹患外傷性蜂窩組織炎者，是否會進行右足 5
    趾切除手術等事項（本院卷第48-49 頁），核無必要，併此
    敘明。
七、據上論結：本件上訴為有理由，依民事訴訟法第450 條、第
    78條，判決如主文。
中    華    民    國    98    年    5    月     6     日
                    民事第一庭
                        審判長法  官  張耀彩
                              法  官  盧彥如
                              法  官  林金吾
正本係照原本作成。
不得上訴。
中    華    民    國    98    年    5     月    6     日
                              書記官  張淑芳


司法院資訊處製作；財團法人民間司法改革基金會備份。
